【裁判字號】    99,台上,1074
【裁判日期】    990225
【裁判案由】    妨害性自主
【裁判全文】
最高法院刑事判決            九十九年度台上字第一０七四號
上  訴  人  甲○○
選任辯護人  孔福平律師
上列上訴人因妨害性自主案件，不服台灣高等法院高雄分院中華
民國九十六年十一月十三日第二審判決（九十六年度上訴字第一
九五六號，起訴案號：台灣高雄地方法院檢察署九十四年度偵字
第二五三一七號），提起上訴，本院判決如下：
    主  文
原判決關於乘機性交部分撤銷，發回台灣高等法院高雄分院。
    理  由
本件原判決認定上訴人甲○○明知甲女（民國八十年三月生，人
別資料詳卷）係國中特教班學生，對於實際認知功能係屬智能不
足、判斷能力較差而有心智缺陷情形，於九十四年九月十八日早
上六時許，甲女至上訴人高雄市旗津區○○里○○巷○○之○號
住處找乙女，而乙女尚未起床，上訴人認有機可乘，竟基於對甲
女利用其心智缺陷不知抗拒而為性交之犯意，誘使甲女進入其住
處臥室看電視，將甲女內外褲脫除，並使甲女躺在床上，上訴人
則以其性器插入甲女性器而為性交得逞等情，因而撤銷第一審關
於對十四歲以上未滿十六歲之女子為性交部分之科刑判決，改判
論上訴人以成年人故意對少年犯乘機性交罪，處有期徒刑年陸
月（上訴人被訴乘機猥褻部分，業經原審判決無罪確定）。固非
無見。
惟按：科刑判決書對於構成犯罪之事實，應詳加認定，並敘明其
所憑之證據及論斷之理由，方足以資論罪科刑。又對於男女利用
其精神、身體障礙、心智缺陷或其他相類之情形，不能或不知抗
拒而為性交者，固成立刑法第二百二十五條第一項之乘機性交罪
；惟有關被害人身心狀態，係以被害人身心之客觀狀態作為認定
之標準，以與保護被害人之立法意旨相呼應。卷查甲女於警詢時
指稱：「（妳被叔叔性侵害時精神狀況如何？當時心裡在想什麼
？叔叔對妳性侵害這事是否有違反你的意願？）清醒的。心裡害
怕。我不願意做這件事」；於偵查時陳稱：「（被告在脫妳的褲
子時，妳有無說何話或者是有何反應？）沒有。我連喊都不敢喊
，因為我怕他會打我」、「他在脫我的褲子時，叫我不要說，要
不然他就會打我」（見偵卷第九頁）；嗣於第一審訊問時證稱：
「被告有叫我脫褲子」、「（妳自己有無把長褲脫掉？）有」、
「（被告叫妳脫掉褲子的時候，妳稱他很兇，他有無說妳不脫，
他要對妳怎麼樣？）沒有」、「（妳有無脫掉內褲？）有」、「
（被告直接把他的生殖器放入妳的生殖器時，被告有無做什麼動
作讓妳不能反抗？）沒有」、「（妳當時意識清楚？）我當時清
醒」、「（是否因為喜歡被告，才與被告發生上開事情？）是」
各語（見第一審卷第八六至八八、九二頁）。且本案係因甲女所
就讀學校老師發現甲女持有乙女所書寫「是否愛我叔叔、是否願
意為他犧牲生命」之紙條，查覺有異經向甲女追問始知上情而報
警處理，又「甲女有上過兩性教育，以健康教育裡面的內容為主
，有提到男女生殖器官，並且提醒男女生殖器官要好好保護，不
可以讓別人碰觸」等情，亦據證人即甲女學校老師羅○○於第一
審證述明確（見第一審卷第一００至一０一頁）。再第一審委請
高雄市立○○醫院對甲女鑑定其心智缺陷，是否致甲女不能或不
知抗拒上訴人對其所為之性交行為部分，該院鑑定結果亦載以「
甲女當時知其為被性交，但因害怕而不敢去抗拒，而非不知抗拒
」等語（見第一審卷第六三頁），則依據以上甲女與羅○○之陳
述及高雄市立○○醫院之鑑定報告觀之，甲女於上訴人對之性交
時，是否已因心智缺陷致無同意性交之理解，而達於不知抗拒之
客觀狀態？顯然仍欠明瞭。本件上訴人究係對甲女乘機性交，抑
或係對於十四歲以上未滿十六歲之女子為性交？尚非全無疑義。
上開待證事實與上訴人應成立何項罪名至有關係，原審未詳加調
查、審認，論述明白，遽予判決，有調查職責未盡及判決理由欠
備之違法。上訴意旨指摘及此，且因第三審法院應以第二審判決
所確認之事實為判決基礎，刑事訴訟法第三百九十四條第一項前
段定有明文，原判決上述之違背法令，影響於事實之確定，本院
無可據以為裁判，應認其關於乘機性交部分仍有撤銷發回之原因
。
據上論結，應依刑事訴訟法第三百九十七條、第四百零一條，判
決如主文。
中    華    民    國  九十九  年    二    月  二十五  日
                      最高法院刑事第九庭
                          審判長法官  邵  燕  玲
                                法官  李  伯  道
                                法官  孫  增  同
                                法官  李  英  勇
                                法官  施  俊  堯
本件正本證明與原本無異
                                      書  記  官
中    華    民    國  九十九  年    三    月    二    日
                                                      K

司法院資訊處製作；財團法人民間司法改革基金會備份。
